【裁判字號】    98,訴,604
【裁判日期】    981231
【裁判案由】    分割共有物
【裁判全文】
臺灣高雄地方法院民事判決               98年度訴字第604號
原      告  甲○○
訴訟代理人  癸○○
被      告  丑○○
            丁○○
            己○○
                      樓
            戊○○
                      樓
            庚○○
兼上五人共
同訴訟代理人壬○○
被      告  子○○○
訴訟代理人  辛○○
參  加  人  高雄縣燕巢鄉農會
法定代理人  乙○○
訴訟代理人  丙○○
當事人間請求分割共有物事件，本院民國98年12月22日言詞辯論
終結，判決如下：
    主  文
兩造共有坐落高雄縣燕巢鄉○○段三五號土地、地目建、面積八
０三．五三平方公尺，其分割方案如附圖所示複丈後序號001 、
地號35、面積二五四．九八平方公尺分歸被告子○○○所有；序
號002 、地號35-1、面積三三七．五四平方公尺分歸被告壬○○
所有；序號003 、地號35-2、面積二一一．０一平方公尺分歸原
告所有。
兩造共有坐落高雄縣燕巢鄉○○段三六號土地、地目建、面積一
四二五．七六平方公尺，其分割方案如附圖所示複丈後序號004
、地號36、面積四五０．六七平方公尺分歸原告所有；序號005
、地號36-1、面積五六九．五四平方公尺分歸被告子○○○所有
；序號006 、地號36-2、面積四０五．五五平方公尺分歸被告丑
○○、丁○○、己○○、戊○○、庚○○及鄭仁浩公同共有。
訴訟費用由原告及被告子○○○各負擔三分之一、被告壬○○負
擔三十六分之七，餘由被告丑○○、丁○○、己○○、戊○○、
庚○○各負擔三十六分之一
    事實及理由
一、原告主張：坐落高雄縣燕巢鄉○○段35、36號土地（下稱35
    、36號土地）均為兩造共有，35號土地應有部分比例原告、
    被告鄭黃淑及壬○○各三分之一，另36號土地原告、子○○○各三分之一，餘三分之一由被告丑○○、丁○○、己○○
    、戊○○、庚○○及壬○○等6 人公同共有。因均無不能分
    割之協議，且依使用目的亦無不能分割，既協議不成，爰依
    民法第823 、824 條規定，求判決將35號、36號土地判決分
    割各如判決第1 、2 項所示。
二、按各共有人，除因物之使用目的不能分割或契約訂有不分割
    之期限者外，得隨時請求分割共有物，民法第823 條第1 項
    定有明文。查35號、36號土地為兩造共有，其應有部分比例
    如上揭原告主張所述，有土地登記謄本可憑，且兩造就系爭
    土地並無不分割之約定，因其中有應有部分之土地遭查封登
    記在案而不能協議分割，且依其使用目的並非不能分割之事
    實，已據兩造不爭執在卷，是原告請求裁判分割，於法有據
    。
三、又請求共有物之分割，應由法院依民法第824 條命為適當之
    分配，而定共有物分割之方法，固可由法院自由裁量，惟仍
    應斟酌共有人之意願、利害關係及分得部分所得利用之價值
    等情形，定一適當公平之方法以為分割（最高法院89年度台
    上字第724 號判決要旨參照）。查兩造共有之35號、36號土
    地，經本院到場勘驗時，共有人即兩造全在場表示同意如判
    決第1 、2 項所示即原告主張之分割方案，有本院98年10月
    23日勘驗筆錄在卷足證，係因其中36號土地之繼承共有人即
    被告丑○○、丁○○、己○○、戊○○、庚○○及鄭仁浩等
    6 人所公同共有之應有部分，為其等被繼承人鄭志德之債權
    人合作金庫商業銀行（下稱合庫銀行）執行假扣押查封在案
    （本卷130 頁登記謄本），而無法協議分割，故已可認原告
    主張如判決第1 、2 項所示分割方案應屬適當，爰判決照准
    。
四、共有人自共有物分割之效力發生時起，取得分得部分之所有
    權。應有部分有抵押權或質權者，其權利不因共有物之分割
    而受影響。但權利人已參加共有物分割訴訟或權利人經共有
    人告知訴訟而未參加者，其權利移存於抵押人或出質人所分
    得之部，民法第824-1 第1 項、第2 項第2 、3 款定有明文
    。本件合庫銀行、陳旭南先後為被告子○○○於35、36號土
    地應有部分之共同抵押權人，高雄縣燕巢鄉農會則為被告壬○○於35號土地應有部分之抵押權人，經本院依法通知其等
    參加訴訟，其中僅抵押權利人高雄縣燕巢鄉農會經通知參加
    訴訟，到場表示同意如主文第1 項所示之分割方案，另2 權
    利人均經訴訟告知而未參加，依上說明，自均不得主張本訴
    訟之裁判不當，故其抵押權利自均移存於各抵押人即兩造共
    有人所分得如判決主文第1 、2 項所示分別分得之土地，併
    此敘明。
五、另因共有物分割之事件涉訟，由敗訴當事人負擔顯失公平者
    ，法院得酌量情形，命勝訴之當事人負擔其一部，民事訴訟
    法第80條之1 定有明文。查35號、36號土地雖因原告提起訴
    訟，但兩造均因系爭土地之分割而互蒙其利，且對分割方案
    並無異見，故本院認此部分訴訟費用應由兩造按分割前之原
    應有部分比例負擔，爰判決如第3 項所示。
六、據上論結，本件原告之訴為有理由。依民事訴訟法第80條之
    1 規定，判決如主文。
中    華    民    國    98    年    12    月    31    日
                  民事第三庭  法  官  藍家慶
正本係照原本作成。
如對本判決上訴，須於判決送達後20日內向本院提出上訴狀。
中    華    民    國    98    年    12    月    31    日
                              書記官  呂姿儀


司法院資訊處製作；財團法人民間司法改革基金會備份。
